【裁判字號】    98,上,738
【裁判日期】    991130
【裁判案由】    侵權行為損害賠償
【裁判全文】
臺灣高等法院民事判決                   98年度上字第738號
    上  訴  人  李塘埭
                王明華
    被上訴人    甘秀蘭
    共      同
    訴訟代理人  吳孟玲律師
                林李達律師
    複代理人    陳俊豪
    上  訴  人  彭進吉
上列當事人間請求侵權行為損害賠償事件，上訴人對於中華民國
98年5月25日臺灣板橋地方法院97年度訴字第161號第一審判決分
別提起上訴，上訴人李塘埭、王明華及甘秀蘭並為訴之一部變更
（原判決主文第二、三項部分）及擴張，本院於99年11月16日言
詞辯論終結，判決如下：
    主      文
一、原判決關於(一)駁回上訴人李塘埭下列第二項之訴及假執行聲
    請部分，(二)主文第一項後段命對造上訴人彭進吉返還頂樓公
    共空間予全體共有人部分，(三)主文第四項命彭進吉給付上訴
    人李塘埭超過新台幣玖萬貳仟元本息部分，命彭進吉給付上
    訴人王明華超過新台幣貳萬壹仟元本息部分，暨上開(二)、(三)
    部分假執行之宣告，並除確定部分訴訟費用之裁判，均廢棄
    。
二、上開廢棄(一)部分，彭進吉應再給付李塘埭新台幣壹拾玖萬伍
    仟伍佰元，及自民國九十六年十二月二十七日起至清償日止
    ，均按年息百分之五計算之利息。
三、上開廢棄(二)、(三)部分，上訴人李塘埭、王明華、被上訴人甘
    秀蘭於第一審之訴及假執行之聲請均駁回。
四、李塘埭其餘上訴、王明華之上訴（均除一部變更之訴外）均
    駁回。
五、彭進吉其餘上訴駁回。
六、彭進吉應負擔費用將台北縣三重市○○路○段九號七樓之二
    樓地板修繕至使樓下即六樓之二、之三及之四、五樓之一樓
    層不漏水狀態。
七、彭進吉修復前項樓地板結構應依附件即台灣省建築師公會九
    十九年六月三日鑑定報告書附件七項目一至六方法為之。
八、彭進吉應另給付李塘埭新台幣肆拾貳萬玖仟元，及自民國九
    十八年九月三十日起至清償日止，按年息百分之五計算之利
    息。
九、李塘埭、王明華其餘擴張之訴均駁回。
十、第一、二審（含變更、擴張部分）訴訟費用除確定部分外，
    由彭進吉負擔百分之八十，餘由李塘埭、王明華負擔。
十一、本判決第二項所命給付，於李塘埭以新台幣陸萬元為彭進吉
    供擔保後，得假執行。但彭進吉如以新台幣壹拾玖萬伍仟伍
    佰元為李塘埭供擔保，得免為假執行。
十二、本判決第六項所命給付，於李塘埭、王明華、甘秀蘭以新台
    幣壹拾壹萬元為彭進吉供擔保後，得假執行。但彭進吉如以
    新台幣參拾貳萬陸仟元為李塘埭供擔保，得免為假執行。
十三、本判決第七項所命給付，於李塘埭、王明華、甘秀蘭以新台
    幣參拾貳萬元為彭進吉供擔保後，得假執行。但彭進吉如以
    新台幣玖拾肆萬參仟柒佰伍拾元為李塘埭供擔保，得免為假
    執行。
十四、本判決第八項所命給付，於李塘埭以新台幣壹拾肆萬元為彭
    進吉供擔保後，得假執行。但彭進吉如以新台幣肆拾貳萬玖
    仟元為李塘埭供擔保，得免為假執行。
十五、李塘埭、王明華、甘秀蘭其餘假執行之聲請駁回。
    事實及理由
一、程序方面：
    按訴之變更或追加，非經他造同意，不得為之；但請求之基
    礎事實同一者；擴張或減縮應受判決事項之聲明者，不在此
    限，民事訴訟法第463條、第255條第1項第2款、第3款定有
    明文。經查李塘埭、王明華、甘秀蘭（下稱李塘埭等三人）
    於原審依侵權行為聲明求為判決如附表一Ａ欄所示，經原審
    判決如附表一Ｂ欄所示後，李塘埭、王明華不服而提起上訴
    並聲明如附表一Ｃ欄所示，復在本院為一部變更聲明如附表
    一Ｄ欄所示，且擴張聲明如附表一Ｅ欄所示，有擴張聲明狀
    及民事準備(四)狀在卷可稽（見本院卷一第75頁、卷二第1至2
    頁）。則依上說明，應屬合法，合先敘明。
二、本件上訴人李塘埭、王明華、被上訴人甘秀蘭主張：
  (一)兩造分別為附表二所示房屋之所有人，系爭樓頂平台屬共有
    部分，供全體區分所有權人共同使用，詎對造上訴人彭進吉
    竟未經全體區分所有權人同意，於民國83年間擅自在系爭樓
    頂平台搭建八樓磚造鐵皮屋違章建築。臺北縣三重市公所曾
    勒令拆除，惟彭進吉仍執意興建，並加裝鐵門，樓梯間亦堆
    置雜物，限制其他區分所有權人使用，妨害大樓管道間之維
    修檢查作業，影響區分所有權人之權益。
  (二)彭進吉搭建系爭違建時，同時將系爭房屋七樓原隔間拆除，
    重新隔成九間套房，不當增設多達九套之衛浴設備，卻疏未
    注意施工品質、防水工程，且屋內通道部分未加裝門窗，每
    逢雨天雨水即潑灑入內積水成災，造成如附表編號一、二、
    三所示房屋漏水嚴重、壁癌叢生，毀損嚴重。李塘埭因前揭
    漏水糾紛而罹患憂鬱症，其配偶王明華亦隨之痛苦莫名；甘
    秀蘭亦因生活品質大受影響，致生精神及心理之痛苦。
  (三)李塘埭、王明華、甘秀蘭因彭進吉之上揭過失侵權行為，分
    別支出費用以修繕附表二編號１、２、３所示房屋，且將來
    尚須繼續支出費用以徹底修復至無漏水狀態，並均因而受有
    精神上痛苦；此外李塘埭、王明華又分別因此而喪失租金收
    益（以上均詳如附表三所示），為此爰依公寓大廈管理條例
    第6條第1項第2款、第8條第1項、第12條但書、民法第184條
    、第767條規定，求為判決如附表一Ａ欄所示等語。原審判
    決如附表一Ｂ欄所示，並駁回李塘埭等三人其餘之訴（甘秀
    蘭就其敗訴部分並未聲明不服，已告確定）。李塘埭、王明
    華就其敗訴部分提起一部上訴如附表一Ｃ欄所示，並為訴之
    一部變更及擴張如附表一Ｄ、Ｅ欄及附表四、五所示（彭進
    吉就其敗訴部分亦提起上訴）。就對造上訴人彭進吉上訴部
    分答辯聲明：對造上訴駁回。
三、對造上訴人彭進吉則辯稱：
  (一)彭進吉於66年1月25日與建商簽訂買賣契約而買受附表二編
    號四所示房屋，約定買賣標的物包括系爭大樓七樓頂平台共
    用部分，故系爭大樓全體區分所有權人已就系爭樓頂平台成
    立分管契約，約定為彭進吉專用部分，彭進吉當然得自由使
    用、收益、處分，並排除他人干涉。
  (二)縱原始區分所有權人未明示為分管之約定，惟自系爭大樓建
    造完成後至今已逾30年，七樓之兩位區分所有人既已使用管
    領系爭頂樓平台，各共有人未予干涉，亦應認有默示分管契
    約之存在。
  (三)彭進吉並未變更樓頂平台之通常用途，對全體共有人之權利
    並無妨害，景觀尚稱和諧完整，不會損及其他區分所有人及
    住戶安全的行為，亦未毀損系爭樓頂平台物體或變更其性質
    ，管理使用時，亦有分擔一份公共基金，執行維護修繕公共
    自來水等設施，有助於公共利益，具有使用系爭樓頂平台之
    正當權源。
  (四)系爭房屋完工之時，並無完善防水處理，且屋齡已逾30年，
    歷經多次地震、颱風、火警，致系爭房屋結構受有損壞，以
    及李塘埭、王明華將6樓房屋分編為6戶並隔間出租，鋪設管
    路而破壞地板結構，復因李塘埭等三人整修6樓房屋不當，
    而產生漏水現象。惟彭進吉已配合李塘埭等三人要求修繕渠
    等所有5樓、6樓房屋，已無滲漏水情形。至於96年以後又發
    生滲漏水原因，為系爭樓頂平台水錶水管漏水，自不可歸責
    於彭進吉；況且彭進吉已於96年9月間自行僱工修繕該等水
    錶完竣，相關樓層已無漏水情形，故漏水鑑定報告並不可採
    。又李塘埭等三人所提估價單、租賃契約書等私文書所載內
    容不實，並非真正，李塘埭等三人請求賠償損害，實屬無據
    等語，資為抗辯。惟原審為彭進吉一部敗訴之判決，爰提起
    上訴並聲明：(一)原判決不利於彭進吉部分廢棄。(二)李塘埭等
    三人在第一審之訴及假執行之聲請均駁回。(三)如受不利判決
    ，願供擔保請准宣告免假執行。並答辯聲明：李塘埭等三人
    之上訴、一部變更與擴張之訴均駁回。
四、兩造不爭執之事實：
  (一)王明華、李塘埭、甘秀蘭、彭進吉分別為附表二所示房屋之
    所有人，有建物登記謄本、土地所有權狀影本在卷可稽（見
    原審調解卷第7至14頁）。
  (二)彭進吉於66年買受附表二編號4所示房屋及其基地，買受後
    自行隔間，並於67年間與7樓之1所有權人共同出資搭建7樓
    之2頂層增建鐵皮屋，其面積與位置如附圖所示；復於83年
    重新隔成9間套房，增設9套衛浴設備，有照片13張附卷可稽
    （見原審調解卷第16至19頁）。
五、茲就兩造爭點及本院得心證理由分述如下：
  (一)李塘埭等三人得否依民法第767條、第821條請求彭進吉拆除
    系爭頂樓鐵皮屋，將屋頂平台騰空返還予全體區分所有權人
    ？彭進吉就上開屋頂平台有無專有使用權？
    1.按數人區分一建築物，而各有其一部分者，該建築物及附
      屬物之共同部分，推定為各共有人之共有，修正前民法第
      799 條定有明文。又建物頂樓之屋頂平台，乃所以維護建
      築之安全與外觀，性質上不許分割而獨立為區分所有之客
      體，應由全體住戶共同使用，自係建物各樓層全體所有權
      人之共同部分，依民法第799條規定，應推定為建物各樓
      層之區分所有人所共有（最高法院84年度台上字第2683號
      判決意旨參照）。經查系爭樓頂平台既未登記為上訴人單
      獨所有，則依上說明，自應推定為建物各樓層之區分所有
      人所共有，從而全體區分所有權人即得依民法第818條規
      定，按其應有部分，對於系爭頂樓平台之全部有使用、收
      益之權，並得依民法第820條第1項規定，由全體區分所有
      權人共同管理系爭頂樓平台。
    2.次按契約固須當事人互相表示意思一致始能成立，但所謂
      互相表示意思一致，不限於當事人直接為之，其經第三人
      為媒介而將當事人互為之意思表示從中傳達而獲致意思表
      示一致者，仍不得謂契約未成立。從而公寓大廈之買賣，
      建商與各承購戶分別約定，該公寓大廈之共用部分或其基
      地之空地由特定共有人使用者，除別有規定外，應認共有
      人間已合意成立分管契約。經查彭進吉辯稱：66年間其向
      建商買受系爭房屋時，已約定連同系爭樓頂平台一併買受
      等語，固有不動產買賣契約書影本為證（見原審卷一第21
      至23頁）。則據此固足以證明系爭大樓全體區分所有權人
      已就系爭頂樓平台締結分管契約，合意由彭進吉訴人管理
      使用系爭頂樓平台。
    3.惟分管協議行使其權利時，不得違反法令規定，以免妨害
      其他住戶之安全，即分管協議應僅於法令許可範圍內，始
      為有效。從而系爭大樓全體區分所有權人雖同意彭進吉使
      用系爭樓頂平台，約定供彭進吉專為管理使用；但依其構
      造功能目的觀察，自不包括任意加蓋建築物，影響全棟建
      築物之景觀及全體住戶居住安全之情形在內。因此彭進吉
      仍應本於共有物原本之使用用法，依其性質、構造使用系
      爭頂樓平台，且無違共有物之使用目的始為合法；否則共
      有人為全體共有人之利益，自得本於所有權請求除去之（
      最高法院82年度台上字第1802號、82年度台上字第2284號
      、80年度台上字第1104號判決意旨參照）。從而彭進吉就
      該約定專用部分之管理使用，應以作為空中花園等公共景
      觀或公共使用為限，不得搭蓋建築物營利而為排他使用。
    4.但彭進吉於67年間於系爭頂樓平台新建鐵皮屋，為彭進吉
      所自陳；嗣於83年間經台北縣政府工務局認定為違章建築
      ，有違章建築勒令停工通知單影本在卷可稽（見原審調解
      卷第15頁）。而系爭鐵皮屋占有頂樓平台之範圍如附圖所
      示，共計87.67平方公尺，已占用系爭頂樓平台大部分面
      積；彭進吉復以磚牆或防火石棉板分隔成9個房間，每間
      均有一套簡易衛浴設備，並出租他人收取租金營利，且在
      7 樓通往8樓之樓梯間設置鐵門，業經原審於會同地政事
      務所人員至現場勘驗測量屬實，有勘驗筆錄、照片、現場
      平面圖及臺北縣三重市地政事務所土地複丈成果圖可稽（
      見原審卷一第91至117、卷二第140至148頁）。則據此足
      證彭進吉就系爭樓頂平台之使用，已違反其設置目的及通
      常使用方法，顯然超越全體區分所有權人原同意使用範圍
      ，而變更系爭樓頂平台之用途與性質，並影響全建築物之
      景觀及住戶之安全，自非適當。從而李塘埭等三人自得本
      於民法第767條規定，請求彭進吉拆除系爭頂樓平台增建
      物如附圖所示斜線部分。是李塘埭等三人此部分主張，即
      屬有據。至於台北縣政府工務局雖然迄未拆除系爭樓頂增
      建物，然此係因基於行政資源整體運用之考量，而暫緩處
      理83年12 月31日以前之既存違章建築，以優先處理83年
      12月31日以後之新建違建，因此尚不足以據而認定系爭違
      建物係屬合法，附此敘明。
    5.又彭進吉亦為系爭大樓之區分所有權人，對系爭頂樓平台
      物當然亦有按其共有之應有部分比例使用收益之權利，因
      此彭進吉若依系爭頂樓平台之設置目的及通常使用方法使
      用之，亦屬合法，李塘埭等三人自不得禁止彭進吉為使用
      收益。從而李塘埭等三人請求彭進吉將系爭樓頂平台騰空
      返還予李塘埭等三人與全體區分所有權人，即屬無據。
  (二)李塘埭等三人所有之上開房屋是否有滲漏水情形？其滲漏水
    原因為何？彭進吉是否應負損害賠償責任？
    1.經查彭進吉在系爭樓頂平台搭建鐵皮屋違章建築，並分隔
      為9間套房，復將其所有7樓之2號房屋分隔為9個房間，每
      間均有一套簡易衛浴設備，為兩造所不爭執。且原審於98
      年2月27日勘驗現場時發現，其中7樓701號房間天花板有
      滴水現象，703號房間地板有積水。又頂樓水箱下方平台
      地板上設有水錶，當時地板呈現水浸溼潤狀態，部分水管
      有漏水現象。頂樓803與807號房間中間走到有墊高情形。
      此外7樓樓地板多處高低及設有排水槽溝，有勘驗筆錄可
      稽（見原審卷一第91至93頁、卷二第140至142頁）。
    2.且本件經原審囑託台灣省建築師公會台北縣辦事處（下稱
      建築師公會）鑑定，經該會於97年9月9日會勘現場後認為
      ：
      (1)6樓之2主臥室臨廁所之角落、客廳內上方天花板、玄關
        臨6樓之3和室之電箱周圍牆面有漏水現象。
      (2)6樓之3客廳之牆壁、樑柱及玄關之天花板、臥室天花板
        及牆壁、和室天花板及牆壁、樑柱、臨中央走道之牆壁
        及天花板有漏水現象。
      (3)6樓之4客廳之橫樑、天花板及牆壁、右方臥室之天花板
        及牆壁、廁所之天花板、廚房上方之天花板及橫樑、臨
        中央走道之之上方天花板有漏水現象。
      (4)5樓之3廁所天花板滲漏受損。
      (5)5樓之4客廳平頂及樑面滲漏受損，客廳牆面滲漏貼磁磚
        加不銹鋼排水槽修復，有該公會97年12月10日鑑定報告
        書第3至6頁可稽（證物外放）。
    3.又本件復經本院囑託建築師公會鑑定，經該會先後於99年
      1月30日、99年2月27日、99年3月20日三次會勘現場後亦
      認為：
      (1)系爭頂樓平台水錶漏水，經由屋頂樓版往下滲漏至7樓
        之2之701室（漏水嚴重）、702室（僅有小水珠）、
        703室（已乾涸）。惟99年3月20日會勘時，系爭頂樓平
        台水箱下方之水錶地面大部分已乾涸，僅約900平方公
        分範圍有積水。
      (2)7樓之2之701室已無滴水，平頂已乾涸。
      (3)7樓之2之707室門前管道間上方已乾涸。
      (4)6樓之3之和室之樑底尚有滲水及小水珠。
      (5)系爭頂樓平台水錶正下方之6樓及5樓同側房間並無漏水
        現象，有該公會99年6月3日鑑定報告書第3至4頁可稽（
        證物外放）。
    4.從而依上說明，應認為李塘埭等三人所有如附表二編號1
      、2、3所示房屋之漏水範圍廣泛，情形甚為嚴重，確實受
      有損害。又依照水往低處流之特性，該等房屋漏水之原因
      ，應認為在於其正上方之房間滲水所致。故李塘埭等三人
      已證明該等房屋之正上方即彭進吉所有房屋有滲漏水情形
      ，即應認為彭進吉就管理維修附表二編號4所示房屋有過
      失，並與李塘埭等三人所有房屋之上開漏水損害間，有相
      當因果關係。而彭進吉抗辯其不實並提出反對之主張，則
      對其反對之主張，即應負證明之責，例如漏水原因另有源
      頭等情，以妨礙本院基於李塘埭等三人之舉證所得確信。
    5.而本件經建築師公會鑑定結果，認為彭進吉所有7樓之2房
      屋後陽台與室內間未設門及門檻，且後陽台地面較室內地
      面高，遇雨則雨水灌入室內積水，往下造成滲漏。又彭進
      吉所有7樓多間套房內衛浴間之繁雜排水管路，因年久損
      壞，造成漏水往下滲漏，以致於李塘埭等三人所有如附表
      二編號1、2、3所示房屋之受有前述漏水滲漏損害，有該
      公會97年12月10日上開鑑定報告書第5至6頁、99年6月3日
      鑑定報告書第4頁可稽，核與李塘埭等三人之主張相符。
      從而應認為李塘埭等三人此部分主張，應屬可採。
    6.另彭進吉雖辯稱：
      (1)本件係因頂樓水箱漏水，再下漏至李塘埭等三人所有房
        屋云云。惟系爭頂樓水箱位置並非在6樓主要漏水區之
        上方（尚有一段距離），其正下方之6樓亦無漏水現象
        ，且6樓平頂之滲漏範圍極廣，故頂樓水箱底水錶漏水
        積水，以致於滲漏至7樓積水，再滲漏至6樓以下之可能
        性很小。另系爭頂樓平台水箱下方之水錶雖有漏水，但
        截至99年3月20日止已無漏水現象，且該水錶正下方之6
        樓及5樓同側房間亦無漏水現象，足證李塘埭等三人所
        有房屋之漏水情形，並非源自於頂樓水錶之漏水，有建
        築師公會97年12 月10日上開鑑報告書第6頁、99年6月
        3日鑑定報告書第4頁可證。至於彭進吉所有之7樓房屋
        ，雖因頂樓水錶漏水滲漏而受有損害，衡情與李塘埭等
        三人之房屋受損分屬二事，漏水原因分別不同，自不足
        以為有利於彭進吉之認定。故彭進吉一再辯稱：已修繕
        頂樓老舊水錶，不再漏水云云。惟李塘埭等三人所有房
        屋受有滲漏水損害，既非因頂樓水錶漏水所致，則彭進
        吉縱使修復該水錶，仍不能解免其因過失未管理維修其
        所有7樓房屋漏水情形，以致於損害李塘埭等三人所有
        房屋之責任。
      (2)系爭6樓之3房屋管道間，將120mm厚的磚牆改為1mm厚
        的金屬薄板，造成公共水管漏水，往下滲漏6樓之2、之
        3房屋云云。惟水管是否漏水，取決於水管接頭之防漏
        施工是否確實，以及水管本身是否破損。至於管道間牆
        面，只是基於美觀目的而遮蓋水管之用，有些建築物只
        要克服水管之美觀問題，不乏將水管外露之情形。因此
        管道間之牆面厚度，並不會造成公共水管漏水，有建築
        師公會99年6月3日鑑定報告書第5頁可按。是彭進吉此
        部分所辯，即不足採。
    7.按因故意或過失，不法侵害他人之權利者，負損害賠償責
      任；又負損害賠償責任者，除法律另有規定或契約另有訂
      定外，應回復他方損害發生前之原狀，民法第184條第1項
      前段、第213條第1項分別定有明文。經查本件漏水原因，
      既在於彭進吉管理7樓因分設套房出租而墊高埋設複雜給
      排水管，未做好防水措施而造成漏水往下滲漏之情形，則
      李塘埭等三人依上開規定，請求彭進吉應將系爭7樓之2樓
      地板修繕至使樓下即6樓之2、之3及之4、5樓之1樓層不漏
      水狀態，且修復上開樓地板結構應依附件即台灣省建築師
      公會99年6月3日鑑定報告書附件7項目1至6方法為之（即
      附表一所示Ｄ變更聲明、Ｅ擴張聲明欄），為屬有據。又
      李塘埭等三人既請求彭進吉為上開修繕行為以回復原狀，
      則衡情即不得再行請求彭進吉給付預期將來回復原狀所必
      要之修繕費用。是李塘埭與王明華於原審請求給付預期修
      繕費如附表三Ａ欄所示，以及上訴及擴張聲明分別請求增
      加預期修繕費用如附表五、六Ａ欄所示云云，均屬無據。
  (三)李塘埭等三人得請求彭進吉給付之金額若干？
    按損害賠償，除法律另有規定或契約另有訂定外，應以填補
    債權人所受損害及所失利益為限；依通常情形，或依已定之
    計劃、設備或其他特別情事，可得預期之利益，視為所失利
    益，民法第216條定有明文。經查李塘埭等三人所有之系爭
    房屋原本即作為出租收益使用，惟因上開漏水情形而減少價
    值，以致於必須支出費用加以修繕，自為受有損害；且因承
    租人要求調降租金或無法出租，衡情屬於所失利益，自均得
    請求彭進吉賠償。茲就李塘埭等三人得請求彭進吉給付之金
    額分述如下：
    1.李塘埭部分：
      (1)按因侵權行為所生之損害賠償請求權，自請求權人知有
        損害及賠償義務人時起，二年間不行使而消滅；自有侵
        權行為時起，逾十年者亦同，民法第197條第1項亦有明
        文。從而李塘埭雖得依民法第184條第1項前段、第216
        條規定，請求彭進吉賠償損害，然李塘埭於93年9月22
        日即與彭進吉書立承諾書，由彭進吉僱工修繕漏水情事
        ，並由李塘埭分擔半數費用，有承諾書影本可證（見原
        審調解卷第27頁）。則據此足證李塘埭於當時即已知悉
        因彭進吉之過失造成上開因漏水情形而受有損害，是彭
        進吉就此部分為時效抗辯，即屬有據。從而李塘埭既於
        96年11月30日提起本訴，有起訴狀上所示原法院收狀戳
        可稽（見原審調解卷第3頁）。則李塘埭自僅得就其起
        訴時起回溯2年間即94年12月1日起至今所受損害及所失
        利益，請求彭進吉賠償。
      (2)已支出修繕費用部分：
        李塘埭主張已支出系爭房屋6樓之3、之4之修繕費，共
        計加裝承接漏水之不鏽鋼盤2個共3萬2,000元，固有估
        價單影本可稽（見原審調解卷第28頁）。惟依該等估價
        單所示日期，分別為92年6月20日、93年7月28日，則依
        上說明，顯已罹於消滅時效，故彭進吉辯稱得拒絕給付
        等語，即為可採。至於李塘埭主張另整修6樓之4房屋之
        和室地板、天花板，共支出5萬5,000元；及88年5月間
        ，整修6樓之4房屋牆壁並貼磁磚防水，共支出4萬2,000
        元云云，並未舉證以實其說，是其此部分主張，即屬無
        據。李塘埭雖又聲請鑑定云云，惟時至今日已逾10年，
        房屋現況已有改變，顯然已無從鑑定，故本院認為並無
        鑑定必要，附此敘明。
      (3)租金損失部分：
        經查李塘埭曾將系爭房屋6樓之3之出租收益，每月租
          金1萬1,000元，嗣因漏水之故，而於94年1月5日調降
          為7,000元，且系爭契約延展至96年10月1日，有房屋
          租賃契約影本可稽（見原審調解卷第32頁）。從而李
          塘埭於原審主張自94年12月起至96年10月止共23個月
          ，以每月損失4,000元計算，所受損害為9萬2,000元
          （計算式：4,000x23＝92,000），應為可採。又李塘
          埭於本院主張自96年11月1日起至98年8月31日止，系
          爭房屋均未出租，為彭進吉所不爭執。而李塘埭主張
          係因上開漏水問題而無法出租，則審酌系爭房屋因漏
          水損害情形嚴重，衡諸常情，確實因此不能依照原定
          計劃出租收益，是李塘埭此部分擴張請求，應屬有據
          。彭進吉辯稱：並無相當因果關係云云，並不可採。
          另就94年11月前之租金收益，顯已罹於消滅時效，故
          彭進吉辯稱得就該部分拒絕給付等語，即為可採。從
          而以每月可得預期租金利益1萬1,000元計算，計損失
          24萬2,000元（計算式：11,000x22＝242,000）。
        又系爭房屋6樓之4亦曾出租收益，每月租金8,500元
          ，有租賃契約書影本可稽（見原審調解卷第31頁），
          惟自94年12月起至98年8月31日止共45月未出租，亦
          為彭進吉所不爭執。而李塘埭主張係因上開漏水問題
          而無法出租，衡諸常情，應屬有據。彭進吉辯稱：並
          無相當因果關係云云，並不可採。另就94年11月前之
          租金收益，顯已罹於消滅時效，故彭進吉辯稱得就該
          部分拒絕給付等語，即為可採。從而以每月可得預期
          之租金利益8,500元計算，李塘埭於原審請求其中94
          年12月至96年10月部分共23月計19萬5,500元（計算
          式：8,500x23＝195,500）；並於本院擴張請求其餘
          自96年11月至98年8月部分共22月計18萬7,000元（計
          算式：8,500x 22＝187,000），均屬有據。
      (4)綜上，李塘埭得請求彭進吉給付之金額計為71萬6,500
        元本息（詳如附表七所示）。而原判決雖已准許其中26
        萬2,000元本息請求（詳如附表四所示），惟其中關於
        修繕費12萬6,000元本息、94年1月起至94年11月止之租
        金收益4萬4,000元本息部分，應屬無據。另李塘埭就上
        訴部分及擴張部分則於19萬5,500元、42萬9,000元範圍
        內為屬有據（詳如附表八所示）。
    2.王明華部分：
      (1)已支出修繕費用部分：
        王明華主張為修繕系爭房屋6樓之2而支出2萬元云云，
        並未舉證以實其說，是其此部分主張，即屬無據。王明
        華雖又聲請鑑定云云，惟時至今日房屋現況已有改變，
        顯然無從鑑定，本院認為並無鑑定必要，附此敘明。
      (2)租金損失部分：
        王明華曾將系爭房屋6樓之2出租收益，每月租金1萬
        1,000元，租期自96年4月30日起至97年4月30日止；嗣
        因漏水之故，於96年10月間起調降為8,000元，有租賃
        契約書影本可稽（見原審調解卷第33頁）。則自96年10
        月起至97年4月共7個月，每月以損失3,000元計算，共
        2萬1,000元（3,000x7=21,000）。
      (3)王明華得請求之金額計為2萬1,000元如附表七所示。
    3.甘秀蘭部分：
      經查甘秀蘭主張因修復系爭房屋5樓之1漏水情形，計支出
      屋頂打膠防漏水2萬5,000元、修換浴室、客廳天花板1萬
      5,000元、漏水處打掉重新粉光5萬元、油漆2萬元、換塑
      膠天花板1萬元，及2間房間油漆粉刷7,000元，共計12萬
      7,000元，有鍑鏵企業有限公司請款單1份、美丰開發工程
      有限公司估價單明細表及收款證明影本可稽（見原審卷二
      第136至139頁）。是其此部分請求，應屬有據。故甘秀蘭
      得請求之金額計為12萬7,000元如附表七所示。
六、綜上所述，上訴人李塘埭、王明華與被上訴人甘秀蘭於原審
    起訴請求對造上訴人彭進吉應將系爭7樓之2頂層增建即附圖
    所示鐵皮屋拆除，並請求給付李塘埭就6樓之3房屋9萬2,000
    元租金收益本息、6樓之4房屋租金收益19萬5,500元本息（
    即附表八編號1、3所示），王明華2萬1,000元租金收益本息
    、甘秀蘭12萬7,000元修繕費本息，復於本院變更聲明請求
    應將系爭7樓之2樓地板修繕至使樓下即6樓之2、之3及之4、
    5 樓之1樓層不漏水狀態，且擴張聲明請求修復上開樓地板
    結構應依附件即台灣省建築師公會99年6月3日鑑定報告書附
    件7項目1至6方法為之，以及給付李塘埭就6樓之3房屋24萬
    2,000元租金收益本息、6樓之4房屋租金收益18萬7,000元本
    息（即附表八編號2、4所示），為有理由，應予准許。逾此
    所為請求，為無理由，應予駁回。原審僅判命彭進吉應給付
    李塘埭9萬2,000元本息，尚有未足，李塘埭上訴意旨請求增
    加給付，為一部有理由，應予廢棄改判如主文第二項所示。
    又上開不應准許部分，李塘埭、王明華其餘請求，並非正當
    ，原審判決李塘埭、王明華敗訴，於法並無不合，李塘埭、
    王明華就此部分上訴求予廢棄改判，為無理由，應駁回其此
    部分之上訴。至於原審就超過上開應准許部分，為彭進吉敗
    訴之判決，並為假執行之宣告，自有未洽。彭進吉就此部分
    指摘原判決不當，求予廢棄改判，為有理由。至於上開應准
    許部分，原審命彭進吉為給付，並無不當。彭進吉就此部分
    上訴為無理由，應予駁回。又上訴人李塘埭、王明華與被上
    訴人甘秀蘭共同變更與擴張之訴部分，為有理由，應判決如
    主文第六項、第七項所示。李塘埭擴張之訴於附表八編號2
    、4所示部分為有理由，應判決如主文第八項所示。李塘埭
    其餘擴張之訴、王明華擴張之訴均無理由，應予駁回。
七、本件事證已臻明確，兩造其餘之攻擊、防禦方法，核與判決
    結果不生影響，毋庸逐一論列，併此敘明。
八、據上論結，本件上訴人李塘埭之上訴與擴張之訴為一部有理
    由、一部無理由。王明華之上訴與擴張之訴均為無理由。對
    造上訴人彭進吉之上訴為一部有理由，一部無理由。依民事
    訴訟法第449條第1項、第450條、第79條、第78條、第390條
    第2項、第392條第2項，判決如主文。
中    華    民    國    99    年    11    月    30    日
                    民事第六庭
                        審判長法  官 鄭三源
                              法  官 呂太郎
                              法  官 邱  琦
正本係照原本作成。
李塘埭、王明華、甘秀蘭不得上訴。
彭進吉如不服本判決，應於收受送達後20日內向本院提出上訴書
狀，其未表明上訴理由者，應於提出上訴後20日內向本院補提理
由書狀（均須按他造當事人之人數附繕本）上訴時應提出委任律
師或具有律師資格之人之委任狀；委任有律師資格者，另應附具
律師資格證書及釋明委任人與受任人有民事訴訟法第466條之1第
1項但書或第2項（詳附註）所定關係之釋明文書影本。如委任律
師提起上訴者，應一併繳納上訴審裁判費。
中    華    民    國    99    年    12    月    1     日
                              書記官 廖艷莉
附註：
民事訴訟法第466條之1（第1項、第2項）：
對於第二審判決上訴，上訴人應委任律師為訴訟代理人。但上訴
人或其他法定代理人具有律師資格者，不在此限。
上訴人之配偶、三親等內之血親、二親等內之姻親，或上訴人為
法人、中央或地方機關時，其所屬專任人員具有律師資格並經法
院認為適當者，亦得為第三審訴訟代理人。
附表一：上訴人李塘埭、王明華、甘秀蘭之歷審聲明與原判決主
        文（除假執行部分外）對照表
┌─┬───────┬──────┬─────┬─────┬─────┬─────┐
│編│Ａ原審訴之聲明│Ｂ原判決主文│Ｃ上訴聲明│Ｄ變更聲明│Ｅ擴張聲明│Ｆ本院維持│
│號│              │            │          │          │          │原判決及增│
│  │              │            │          │          │          │減部分主文│
├─┼───────┼──────┼─────┼─────┼─────┼─────┤
│  │彭進吉應將坐落│  同左      │  無      │   無     │  無      │彭進吉應將│
│  │臺北縣三重市重│            │          │          │          │坐落臺北縣│
│1 │新路2段9號7樓 │            │          │          │          │三重市重新│
│  │之2屋頂平台之 │            │          │          │          │路2段9號7 │
│  │增建建物，如臺│            │          │          │          │樓之2屋頂 │
│  │北縣三重地政事│            │          │          │          │平之增建建│
│  │務所98年3月6日│            │          │          │          │物，如臺北│
│  │複丈成果圖所示│            │          │          │          │縣三重地政│
│  │斜線部分拆除，│            │          │          │          │事務所98年│
│  │將該頂樓公共空│            │          │          │          │36日複丈成│
│  │間騰空返還予李│            │          │          │          │果圖所示斜│
│  │塘埭等3人在內 │            │          │          │          │線部分拆除│
│  │之所有區分所有│            │          │          │          │。        │
│  │權人。        │            │          │          │          │          │
├─┼───────┼──────┼─────┼─────┼─────┼─────┤
│  │彭進吉應容忍李│  同左      │ 無       │彭進吉應負│彭進吉修復│同左欄Ｄ、│
│  │塘埭等三人進入│            │          │擔費用將台│如左欄Ｄ所│Ｅ所示。  │
│2 │台北縣三重市重│            │          │北縣三重市│示樓地板結│          │
│  │新路2段7樓之2 │            │          │重新路2段9│構應依附件│          │
│  │房屋，對其內之│            │          │號7樓之2樓│即台灣省建│          │
│  │漏水狀態，施行│            │          │地板修繕至│築師公會99│          │
│  │修復行為。    │            │          │使樓下6 樓│年6月3日鑑│          │
│  │              │            │          │之2、之3、│定報告書附│          │
│  │              │            │          │之4、5樓之│件7項目1至│          │
├─┼───────┼──────┼─────┤1樓層不漏 │6方法為之 │          │
│  │彭進吉應負擔台│  同左      │無        │水狀態。  │。        │          │
│  │北縣三重市重新│            │          │          │          │          │
│3 │路2段9號7樓之2│            │          │          │          │          │
│  │房屋漏水修繕費│            │          │          │          │          │
│  │用32萬6,000元 │            │          │          │          │          │
│  │。            │            │          │          │          │          │
├─┼───────┼──────┼─────┼─────┼─────┼─────┤
│  │彭進吉應給付李│彭進吉應給付│彭進吉應再│無        │彭進吉應另│彭進吉應再│
│  │塘埭106萬1,000│李塘埭26萬  │給付李塘埭│          │給付李塘埭│給付李塘埭│
│4 │元、王明華19萬│2,000 元、王│41萬1,500 │          │70萬4,225 │48萬6,500 │
│  │1,000 元、甘秀│明華3萬6,000│元、王明華│          │元、王明華│元及法定遲│
│  │蘭20萬元，及均│元、甘秀蘭12│2萬元，及 │          │10萬2,850 │延利息如附│
│  │自起訴狀繕本送│萬7,000元， │各自96年12│          │元，李塘埭│表八所示。│
│  │達之翌日起至清│及各自96年12│月27 日起 │          │、王明華各│          │
│  │償日止，按年息│月27日起至清│至清償日止│          │3萬6,300元│          │
│  │5％計算之利息 │償日止，均按│，按年息5%│          │，及自98年│          │
│  │（詳如附表三）│年息5％計算 │計算之利息│          │9月30日起 │          │
│  │。            │之利息（詳如│（詳如附表│          │至清償日止│          │
│  │              │附表四）    │五）。甘秀│          │，按5％計 │          │
│  │              │            │蘭並未聲明│          │算之利息（│          │
│  │              │            │不服。    │          │詳如附表六│          │
│  │              │            │          │          │）。      │          │
└─┴───────┴──────┴─────┴─────┴─────┴─────┘
 附表二：兩造所有建物門牌號碼
┌───┬─────────┬───────────────────┐
│ 編號 │   所  有  人     │ 建物門牌號碼                         │
├───┼─────────┼───────────────────┤
│  1   │上訴人王明華      │臺北縣三重市○○路○段9號6樓之2        │
├───┼─────────┼───────────────────┤
│  2   │上訴人李塘埭      │臺北縣三重市○○路○段9號6樓之3、之4   │
├───┼─────────┼───────────────────┤
│  3   │被上訴人甘秀蘭    │臺北縣三重市○○路○段9號5樓之1、之3、 │
│      │                  │之4                                   │
├───┼─────────┼───────────────────┤
│  4   │對造上訴人彭進吉  │臺北縣三重市○○路○段9號7樓之2        │
└───┴─────────┴───────────────────┘
 附表三：李塘埭、王明華、甘秀蘭於原審請求之金額與項目
┌──┬───┬───────────────────┬────┬────┐
│    │      │         財產上損害                   │非財產上│ 小計   │
│編號│原  告├───┬────────┬──────┤  損害  │        │
│    │      │建物  │A.修繕費        │B.租金損失  │        │        │
├──┼───┼───┼────────┼──────┼────┼────┤
│  1 │李塘埭│6樓之3│共31萬500元（包 │13萬6,000元 │ 30萬元 │106萬   │
│    │      │      │括自行修繕費12萬│（94年1月至 │        │1,000 元│
│    │      │      │                │96年10月）  │        │        │
│    │      ├───┤9,000元；分攤修 ├──────┤        │        │
│    │      │6樓之4│繕費8萬7,500元；│31萬4,500元 │        │        │
│    │      │      │預估修繕費9萬   │（93年9月至 │        │        │
│    │      │      │4,000元）       │96年10月）  │        │        │
├──┼───┼───┼────────┼──────┼────┼────┤
│  2 │王明華│6樓之2│7萬元（包括自行 │2萬1,000元  │ 10萬元 │19萬    │
│    │      │      │修繕費2萬元；分 │（96年10月至│        │1,000 元│
│    │      │      │攤修繕費3萬5,000│97年4月）   │        │        │
│    │      │      │元；預估修繕費1 │            │        │        │
│    │      │      │萬5,000元）     │            │        │        │
├──┼───┼───┼────────┼──────┼────┼────┤
│  3 │甘秀蘭│5樓之1│自行修繕費15萬元│無          │ 5萬元  │20萬元  │
└──┴───┴───┴────────┴──────┴────┴────┘
附表四：原判決准許李塘埭、王明華、甘秀蘭請求之金額與項目
┌──┬───┬───────────────────┬───┬─────┐
│    │      │         財產上損害                   │非財產│   小計   │
│編號│原  告├───┬────────┬──────┤上損害│（新台幣）│
│    │      │建物  │A.修繕費        │B.租金損失  │      │          │
├──┼───┼───┼────────┼──────┼───┼─────┤
│  1 │李塘埭│6樓之3│共12萬6,000元（ │13萬6,000元 │ 無   │26萬2,000 │
│    │      │      │包括自行修繕費3 │（94年1月至 │      │元        │
│    │      │      │萬2,000元；預估 │96年10月）  │      │          │
│    │      ├───┤修繕費9萬4,000元├──────┤      │          │
│    │      │6樓之4│：6樓之3為7萬   │無          │      │          │
│    │      │      │5,000 元，6樓之4│            │      │          │
│    │      │      │為1萬9,000元）  │            │      │          │
├──┼───┼───┼────────┼──────┼───┼─────┤
│  2 │王明華│6樓之2│自行修繕費1萬   │2萬1,000元  │ 無   │3萬6,000元│
│    │      │      │5,000元         │（96年10月至│      │          │
│    │      │      │                │97年4月）   │      │          │
├──┼───┼───┼────────┼──────┼───┼─────┤
│  3 │甘秀蘭│5樓之1│自行修繕費12萬  │無          │ 無   │12萬7,000 │
│    │      │      │7,000元         │            │      │元        │
└──┴───┴───┴────────┴──────┴───┴─────┘
附表五：李塘埭、王明華之上訴聲明所示金額與項目
┌──┬───┬────────────────┬───┬────┐
│    │      │         財產上損害             │非財產│ 小 計  │
│編號│上訴人├───┬──────┬─────┤上損害│        │
│    │      │建物  │A.修繕費    │B.租金損失│      │        │
├──┼───┼───┼──────┼─────┼───┼────┤
│  1 │李塘埭│6樓之3│共9萬7,000元│無        │ 無   │41萬    │
│    │      │      │（未分類）  │          │      │1,500 元│
│    │      ├───┤            ├─────┤      │        │
│    │      │6樓之4│            │31萬4,500 │      │        │
│    │      │      │            │元（93年9 │      │        │
│    │      │      │            │月至96年  │      │        │
│    │      │      │            │10月）    │      │        │
├──┼───┼───┼──────┼─────┼───┼────┤
│  2 │王明華│6樓之2│2萬元（未分 │無        │ 無   │2萬元   │
│    │      │      │類）        │          │      │        │
└──┴───┴───┴──────┴─────┴───┴────┘
附表六：李塘埭、王明華於本院擴張聲明之金額與項目
┌──┬───┬────────────────┬───┬────┐
│    │      │         財產上損害             │非財產│ 小 計  │
│編號│上訴人├───┬─────┬──────┤上損害│        │
│    │      │建物  │A.修繕費  │B.租金損失  │      │        │
├──┼───┼───┼─────┼──────┼───┼────┤
│  1 │李塘埭│6樓之3│預估修繕費│24萬2,000 元│ 無   │74萬525 │
│    │      │      │共23萬    │（96年11 月 │      │元      │
│    │      │      │2,725元   │至98年8 月）│      │        │
│    │      ├───┤          ├──────┤      │        │
│    │      │6樓之4│          │22萬9,500 元│      │        │
│    │      │      │          │（96年11 月 │      │        │
│    │      │      │          │至98年8 月）│      │        │
│    │      ├───┼─────┼──────┤      │        │
│    │      │共同走│預估修繕費│ 無         │      │        │
│    │      │道    │3萬6,300元│            │      │        │
├──┼───┼───┼─────┼──────┼───┼────┤
│  2 │王明華│6樓之2│預估修繕費│無          │ 無   │13萬    │
│    │      │      │13 萬9,150│            │      │9,150 元│
│    │      │      │元        │            │      │        │
└──┴───┴───┴─────┴──────┴───┴────┘
附表七：本院認定李塘埭等三人之金錢請求有理由部分
┌─┬───┬────────────────────┬──┬──────┐
│  │      │         財產上損害                     │非財│ 小 計      │
│編│上訴人├───┬────┬───────────┤產上│            │
│號│      │建物  │A.修繕費│B.租金損失            │損害│            │
│  │      │      │        │                      │    │            │
│  │      │      │        │                      │    │            │
├─┼───┼───┼────┼──────┬────┼──┼──────┤
│  │李塘埭│6樓之3│無      │9萬2,000元（│合計33萬│ 無 │71萬6,500元 │
│1 │      │      │        │94年12月至96│4,000元 │    │            │
│  │      │      │        │年10月）    │        │    │            │
│  │      │      │        ├──────┤        │    │            │
│  │      │      │        │24萬2,000元 │        │    │            │
│  │      │      │        │（96年11月至│        │    │            │
│  │      │      │        │98年8月）   │        │    │            │
│  │      ├───┤        ├──────┴────┤    │            │
│  │      │6樓之4│        │38萬2,500元（94年12月 │    │            │
│  │      │      │        │至98年8月）           │    │            │
├─┼───┼───┼────┼───────────┼──┼──────┤
│2 │王明華│6樓之2│無      │2萬1,000元            │ 無 │2萬1,000元  │
├─┼───┼───┼────┼───────────┼──┼──────┤
│3 │甘秀蘭│5樓之1│12萬    │無                    │ 無 │12萬7,000元 │
│  │      │      │7,000 元│                      │    │            │
└─┴───┴───┴────┴───────────┴──┴──────┘
附表八：本院認定彭進吉應給付李塘埭所失利益即租金收益本息
┌──┬───┬───────┬──────┬───────┬──────┐
│編號│建物  │Ａ租金計算期間│Ｂ租金金額  │Ｃ法定遲延利息│Ｄ 備  註   │
│    │      │              │            │  起算日      │            │
├──┼───┼───────┼──────┼───────┼──────┤
│ 1  │6樓之3│94年12月至96年│9萬2,000元  │96年12月27日  │於原審聲明並│
│    │      │年10月        │            │              │經原判決准許│
├──┤      ├───────┼──────┼───────┼──────┤
│ 2  │      │96年11月至98年│24萬2,000元 │98年9月30日   │於本院擴張聲│
│    │      │8月           │            │              │明請求      │
├──┼───┼───────┼──────┼───────┼──────┤
│ 3  │6樓之4│94年12月至96年│19萬5,500元 │96年12月27日  │於原審聲明惟│
│    │      │年10月        │            │              │經原判決駁回│
├──┤      ├───────┼──────┼───────┼──────┤
│ 4  │      │96年11月至98年│18萬7,000元 │98年9月30日   │於本院擴張聲│
│    │      │8月           │            │              │明請求      │
└──┴───┴───────┴──────┴───────┴──────┘

司法院資訊處製作；財團法人民間司法改革基金會備份。
